【裁判字號】    92,上易,620
【裁判日期】    920211
【裁判案由】    詐欺
【裁判全文】
臺灣高等法院高雄分院刑事判決          九十二年度上易字第六二號
    上  訴  人
    即  自訴人  甲○○
    被      告  丙○○
                普美爾國際股份有限公司高雄分公司
    代  表  人  乙○○
右上訴人因自訴被告等詐欺案件，不服臺灣高雄地方法院九十一年度自字第一二號中
華民國九十二年二月十一日第一審判決，提起上訴，本院判決如左：
      主      文
上訴駁回。
      理      由
一、本案經本院審理結果，認原審就被告丙○○部分，以不能證明犯罪，諭知無罪判
    決，就被告普美爾國際股份有限公司（下稱普美爾公司）高雄分公司部分，以其
    為法人組織，非自然人，無詐欺罪之犯罪能力，在程序法上不認其有當事人能力
    ，自訴人對之提起自訴，有違程序規定，而為不受理判決；核無不當，並引用原
    審判決書所記載之理由。
二、上訴人即自訴人甲○○上訴意旨雖又指稱：原審法官未於準備程序告知辯論終結
    ，而於辯論終結當日陳述下次言詞辯論可不用到庭，而造成誤判提起刑事附帶民
    事訴訟狀，希望被告能將自訴人所交付之本金退還等語。
三、經查，原審於九十一年二月十八日、四月二十二日、九月十九日、十月二十一日
    、十一月十八日、十二月二十三日，先後開調查庭，自訴人均有出庭應訊，原審
    再於九十二年一月二日寄發九十二年一月二十三日之審理傳票，自訴人於審理期
    日，亦有到庭陳述及論告，此有原審案卷可稽，是原審所為之訴訟程序，並無違
    誤。至自訴人於何時段提出刑事附帶民事訴訟狀，乃屬自訴人之自由，不能以其
    是否誤判提出時段，而謂原審判決不當。又被告等之返還自訴人交付之本金，係
    是否能請求之民事問題，自應循民事訴訟程序救濟，不能執此謂被告等有詐欺犯
    行。上訴意旨執前詞指摘原判決不當，為無理由，應予駁回。
四、被告普美爾公司高雄分公司代表人乙○○經合法傳喚，無正當理由不到庭，爰不
    待其陳述，逕行判決。
據上論斷，應依刑事訴訟法第三百六十八條、第三百七十一條、第三百七十三條，判
決如主文。
中    華    民    國     九十二     年       六       月       十       日
                              臺灣高等法院高雄分院刑事第五庭
                                  審判長法官  吳水木
                                        法官  趙文淵
                                        法官  洪慶鐘
右正本證明與原本無異。
不得上訴。
                                      書記官  彭筱瑗
中    華    民    國     九十二     年       六       月    十  二      日
                                                                        Ｆ
附件：
臺灣高雄地方法院刑事判決                            九十一年度自字第一二號
    自  訴  人  甲○○  女  三十一歲（民國○○年○月○○○日生）
                        住高雄市鼓山區○○○路五八六號
                        居屏東縣屏東市○○路一巷三六弄二六號
                        身分證統一編號：Ｔ二二五九九二八號
    被      告  丙○○  女  五十四歲（民國○○○年○○月○日生）
                        住臺北市○○區○○路七八巷八號二樓
                        居高雄市○○○路六號十樓
                        送達地址：臺北市○○街二五０巷一號三樓
                        身分證統一編號：Ｔ二二五五九五號
    被      告  俞大明  女  五十六歲（民國○○○年○月○○日生）
                        住臺北縣新店市○○路○段一五八號十樓
                        身分證統一編號：Ｅ二一三一四九號
    被      告  普美爾國際股份有限公司高雄分公司
                        設高雄市三民區○○○路五０二號二三樓之一
    代  表  人  乙○○  住同右
右列被告等因詐欺案件，經自訴人提起自訴，本院判決如左：
    主  文
丙○○、俞大明均無罪。
普美爾國際股份有限公司高雄分公司部分自訴不受理。
    理  由
壹、無罪部分
一、自訴意旨略以：被告俞大明係被告丙○○參加普美爾國際股份有限公司（下稱普
    美爾公司）之上線，竟共同意圖為自己不法之所有，於某不詳時間，在高雄市火
    車站前遠東百貨地下室之麥當勞店內，由被告丙○○向自訴人介紹普美爾公司，
    並表示加入普美爾公司後，每月繳納一些金錢，繳滿一定期數，便可領回，且可
    以抵繳稅金，也可以再介紹他人進入普美爾公司，以賺取佣金，致自訴人誤信為
    真，陷於錯誤，而參加一會，嗣被告丙○○代為辦妥入會手續後，自訴人乃每月
    交付新臺幣（下同）一千八百元予普美爾公司，其中數期並委由被告丙○○代為
    繳納，繳完六會後開始還本，自訴人又加入第二會，繳交二、三期後，發覺係詐
    騙公司，乃要求返還前後所交付之本金共一萬零四百十元，然普美爾公司均避重
    就輕，且表示會與自訴人聯絡，惟事後竟倒閉關門而沒有消息，至此自訴人始知
    受騙，因認被告等涉犯詐欺罪嫌云云。
二、按犯罪事實應依證據認定之，無證據不得推定其犯罪事實；又按不能證明被告犯
    罪者，應諭知無罪之判決，刑事訴訟法第一百五十四條、第三百零一條第一項分
    別定有明文。再按事實之認定，應憑證據，如未能發現相當確實證據，或證據不
    足以證明，自不能以推測或擬制之方法，以為裁判之基礎，最高法院著有四十年
    臺上字第八六號判例可資參照。又刑法第三百三十九條第一項詐欺罪之成立，意
    圖為自己或第三人不法之所有，以詐術使人將本人或第三人之物交付為要件。所
    謂以詐術使人交付，必須被詐欺人因其詐術而陷於錯誤，若其所用方法，不能認
    為詐術，亦不致使人陷於錯誤，即不構成該罪，最高法院著有四十六年臺上字第
    二六０判例可資參照。又衡諸一般社會經驗以觀，債務人未依約定之債務本旨履
    行，其原因多端，非必出於自始無意給付之詐欺犯罪一途，是行為人縱未依約履
    行其所負債務，若別無其他積極證據足以證明被告自始即有不法之詐欺意圖，仍
    僅屬民事糾紛，尚難以單純債務不履行之狀態，推定被告有詐欺之犯意。
三、本件自訴人認被告丙○○、俞大明（被告普美爾公司高雄分公司部分，另詳後述
    ）涉有詐欺罪嫌，無非係以被告丙○○介紹伊加入普美爾公司，致伊陷於錯誤，
    而交付現金一萬零四百十元，事後普美爾公司宣告倒閉而避不見面，並提出普美
    爾公司計劃書、商品預訂單等資料為其主要論據。惟訊據被告丙○○、俞大明均
    堅詞否認有何詐欺之犯行，被告丙○○辯稱：當時因為伊要感謝被告俞大明介紹
    一家美商公司承租伊位在臺北的房屋，乃加入被告俞大明介紹之普美爾公司，參
    加情形為會員先分四個月繳納六千元予普美爾公司，再由普美爾公司分四個月將
   會員繳納之六千元返還會員，普美爾公司依照會員所繳納金額比例，給予會員點
    數，會員可以該點數兌換公司產品，伊所參加部分均有還本，嗣伊將該普美爾公
    司介紹予自訴人，伊對普美爾公司業務並不熟悉，自訴人表示有加入之意願後，
    伊遂介紹自訴人與被告俞大明認識，並由被告俞大明向自訴人解說該公司，伊介
    紹自訴人加入該公司僅獲取六百元報酬，伊並沒有向自訴人表示伊加入普美爾公
    司已經賺很多錢等語；被告俞大明則辯稱：普美爾公司係海外進入臺灣經營的公
    司，有舉辦說明會，伊有參加普美爾公司業務，參加情形為每月繳納一些錢，並
    介紹被告丙○○加入該公司，伊係被告丙○○的上線，伊始終未見過自訴人，伊
    所參加的部分均已還本，並無損失等語。
四、經查：
（一）自訴人參加普美爾公司，並依約繳納會費等情，業據自訴人提出普美爾公司商
      品預訂單、計劃書等為證，且自訴人加入普美爾公司後，被告丙○○幫忙自訴
      人繳納幾期應繳納予普美爾公司之會費等情，亦據被告丙○○供認無訛，是自
      訴人確實有加入普美爾公司一節，堪可確認。
（二）自訴人雖指稱：被告丙○○有介紹伊加入普美爾公司，並表示加入普美爾公司
      後，每月繳納一些金錢，繳滿一定期數，便可領回本金，且可以抵繳稅金，也
      可以再介紹他人進入普美爾公司，以賺取佣金，致伊陷於錯誤，而加入普美爾
      公司，因認被告丙○○有施用詐術之行為云云。然（１）被告丙○○始終堅詞
      否認伊有告知自訴人上情，而自訴人就此復未能提出相關證據以供本院審認，
      自訴人此部分之指訴是否為真，即尚待其他證據加以參酌。（２）自訴人加入
      普美爾公司後，被告普美爾公司確實有依約定將自訴人應得之兌領點數交予自
      訴人，且自訴人亦曾持該點領得產品，此業據自訴人於本院訊問時指陳：「我
      參加第一會每月繳納一千八百元，共繳納六個月，而公司也有依規定將我所繳
      納的錢應得的點數給我，我也有拿部分點數去兌領產品」等語明確（均見本院
      九十一年十二月二十三日訊問筆錄），核與自訴人於本院九十一年十二月二十
      三日所陳述被告普美爾公司依約定應履行之情形及被告丙○○上開所辯參加被
      告普美爾公司之情形大致相符，足見被告普美爾公司就此部分，確實有依照約
      定履行契約甚明。（３）自訴人於本院訊問時指陳：「（問：後來為何會再加
      入第二會？）當時是因為我算算第一期可以還本了，而且我手邊不缺錢，尚可
      以支付，所以我就自己再加入第二會」、「我參加第一會每月繳納一千八百元
      ，共繳納六個月，：：然後我衡量我的經濟狀況後我自己再加入第二會，我當
      時也認為加入普美爾公司的情形不錯，所以才會加入第二會。」等語（均見本
      院九十一年十二月二十三日訊問筆錄），從而，被告參加被告普美爾公司業務
      第一會後，既因認參加情形尚佳，始再加入第二會，由此益見被告普美爾公司
      上開營業，當無何詐騙情節，而自訴人亦無何陷於錯誤之情。（４）被告丙○○係為感謝被告俞大明介紹他人承租房屋，而依被告俞大明介紹參加被告普美
      爾公司上開業務，而成為被告俞大明之下一線等情，業據被告俞大明陳述明確
      （見本院九十一年十二月二十三日訊問筆錄），足認被告丙○○此部分所辯，
      堪可採信。又自訴人曾委託被告丙○○代為繳交會費，被告丙○○均有將繳付
      之收據交予自訴人，且自訴人亦曾親自與被告普美爾公司人員接觸等情，亦據
      自訴人於本院審訊中指陳無訛（見本院九十一年十二月二十三日訊問筆錄及九
      十二年一月二十三日審理筆錄），從而，被告丙○○既僅係被告普美爾公司之
      會員，當無意圖為被告普美爾公司不法利益之犯意。又被告丙○○既將自訴人
      所交付之會費均交予被告普美爾公司，且自訴人亦有與被告普美爾公司人員接
      洽，顯見被告丙○○並未從中獲取利益，此亦足徵被告丙○○當無何意圖為自
      己不法所有之意圖可言。綜上各節以觀，尚難認被告丙○○有何施用詐術之行
      為。
（三）自訴人前雖認被告俞大明涉犯詐欺罪，又被告丙○○雖供稱：伊確實有介紹被
      告俞大明與自訴人認識，並由被告俞大明向自訴人說明普美爾公司業務情形等
      語。然被告丙○○並未介紹被告俞大明與自訴人認識，且自訴人始終未與被告
      俞大明接觸過，係因被告丙○○向自訴人表示被告俞大明係被告丙○○之上線
      ，且自訴人誤認與之接洽者為被告俞大明，自訴人始將被告俞大明列為被告等
      情，業據自訴人於本院訊問時指陳明確（見九十一年九月十九日、十一月十八
      日、十二月二十三日訊問筆錄），足認被告俞大明前開辯稱：伊始終未與自訴
      人見過面等語，堪認屬實，從而，被告俞大明與係被告丙○○之上線，此固為
      被告俞大明及丙○○所是認，然被告俞大明既未與自訴人見過面，亦從未與自
      訴人有所接觸，而又無證據足證被告丙○○介紹自訴人參與被告普美爾公司投
      資之行為，係出於被告俞大明之授意為之，自無對自訴人施用何詐術可言。
（四）綜上所述，被告丙○○、俞大明並無施用詐術之客觀行為及意圖為自己不法所
      有之詐欺犯意，本件僅係民事糾紛，被告丙○○、俞大明之行為，與詐欺罪之
      構成要件有間。此外，本院復查無其他積極證據，足認被告有何自訴人指訴之
      詐欺犯行，既不能證明被告犯罪，揆諸首開說明，應為無罪之諭知。
貳、不受理部分
一、自訴意旨略以：被告俞大明係被告丙○○之上線，竟共同意圖為自己不法之所有
    ，於某不詳時間，在高雄市火車站前遠東百貨地下室之麥當勞店內，由被告丙○○向自訴人介紹普美爾公司，並表示加入普美爾公司後，每月繳納一些金錢，繳
    滿一定期數，便可領回，且可以抵繳稅金，也可以再介紹他人進入普美爾公司，
    以賺取佣金，致自訴人誤信為真，陷於錯誤，而參加一會，嗣被告丙○○代為辦
    妥入會手續後，自訴人乃每月交付一千八百元予被告丙○○，繳完六會後開始還
    本，自訴人又加入第二會，繳交二、三期後，發覺係詐騙公司，乃要求返還前後
    所交付之本金共一萬零四百十元，然普美爾公司均避重就輕，且表示會與自訴人
    聯絡，然事後亦倒閉關門而沒有消息，至此自訴人始知受騙，因認被告普美爾公
    司高雄分公司涉犯詐欺罪嫌云云。
二、按法人為刑事被告，除有明文規定外，在實體法上否認其有犯罪能力，在程序法
    上不認其有當事人能力，故以法人為被告而起訴，即屬違背規定，應為不受理之
    判決，最高法院五十四年台上字第一八九四號著有判例可資參照。
三、本件被告普美爾國際股份有限公司高雄分公司為法人組織，並非自然人，而自訴
    人所訴之犯罪行為，法律上又無對於法人處罰之特別規定，在程序法上自亦無當
    事人能力，自訴人對之提起本件自訴，即有未合，依前開說明，應為不受理之判
    決。
據上論結，依刑事訴訟法第三百四十三條、第三百零一條第一項、第三百零三條第一
款判決如主文。
中      華      民      國      九十二      年     二     月    十一    日
                                臺灣高雄地方法院刑事第六庭
                                    審判長法官  李政庭
                                          法官  李怡諄
                                          法官  蘇雅慧
右正本證明與原本無異。
如不服本判決，應於判決送達後十日內，向本院提出上訴狀。
                                        書記官  林誠桂
中      華      民      國      九十二      年     二     月    十一    日


司法院資訊處製作；財團法人民間司法改革基金會備份。
